台灣高等法院民事判決　九十年度上字第九五四號
　　　上　訴　人　　冠良營造廠有限公司
　　　法定代理人　　張慶芳
　　　被　上訴人　　甲○○
右當事人間請求損害賠償事件，上訴人對於中華民國九十年八月九日臺灣新竹地方法
院八十九年度訴字第五一二號第一審判決提起上訴，本院判決如左：
    主    文
原判決關於命上訴人給付超過新台幣玖拾柒萬肆仟零肆拾元部分，及該部分假執行之
宣告，暨訴訟費用之裁判均廢棄。
右開廢棄部分，被上訴人在第一審之訴及其假執行之聲請均駁回。
其餘上訴駁回。
第一、二審訴訟費用由上訴人負擔百分之七十五，餘由被上訴人負擔。
    事實及理由
一、被上訴人主張：上訴人於民國（下同）八十三年六月七日向被上訴人承攬坐落於
    竹北市○○○段九五○、九五○之一、九五○之二、九五○之三地號上之大樓（
    以下簡稱系爭建物）新建工程，於八十五年間完工交屋。詎被上訴人於八十八年
    九月間發現上開大樓地下室發生混凝土大量剝落及鋼筋嚴重鏽蝕等之重大瑕疵。
    被上訴人為明瑕疵原因，乃於八十八年十二月間委託工業技術研究院工業材料研
    究所進行勘查，依該所之測試報告，認定瑕疵乃因結構物原混凝土中氯離子含量
    略高，而上訴人前修補時之修補材料含大量氯離子成分，造成鋼筋嚴重腐蝕混凝
    土剝落。一般鋼筋混凝土造之建物，其耐用年限至少為五十年，而系爭大樓完工
    後僅數年即產生前開瑕疵，且如不立即修復補強，系爭大樓將成危樓。被上訴人
    基於前開工研院之測試報告，認該大樓之瑕疵疑與上訴人於施工時偷工減料有關
    ，且有故意不告知此項瑕疵（即混凝土氯離子含量高於規範值二百倍以上）之嫌
    ，上訴人對上開瑕疵所生損害，應負不完全給付之債務不履行損害賠償責任，爰
    依民法第二百二十七條、第四百九十三條、第四百九十五條之規定，請求上訴人
    負損害賠償責任等語。並聲明：駁回上訴人之上訴。
二、上訴人則以：依兩造之合約，並無地下室防水施工乙項，且按一般建物工程施工
    慣例，地下室部分均作釘鋼軌合併作ＲＣ灌漿及水泥粉刷即可，系爭地下室滲水
    ，乃肇因建物所在位置屬河床地，地下水位較高所致，一般需追加作防水工程，
    此為施工前所無法預知，須簽約後，開挖時始知。上訴人所施作者係水泥粉刷，
    與一般防水工程有異，上訴人既未承作防水工程，被上訴人亦未支付防水工程之
    報酬，兩造間就地下室防水工程並無承攬關係存在，被上訴人即不得本於承攬關
    係向上訴人請求賠償。縱認上訴人須就滲水現象負責，上訴人就被上訴人積欠之
    工程款新台幣（下同）四十六萬元之債權為抵銷之抗辯。被上訴人起訴請求減少
    報酬及損害賠償，即不得請求上訴人修補瑕疵，亦不得主張上訴人未施工補強而
    就其積欠之工程款行使同時履行抗辯權等語，資為抗辯。並聲明：(一)原判決不利
    於上訴人之部分廢棄。(二)右廢棄部分，駁回被上訴人在第一審之訴及假執行之聲
    請。(三)如受不利之判決，上訴人願供擔保，請准宣告免假執行。
三、兩造不爭之事實：上訴人於八十三年六月七日向被上訴人承攬坐落於竹北市○○
    ○段九五○、九五○之一、九五○之二、九五○之三地號上之大樓新建工程，於
    八十五年間完工交屋等情，業據被上訴人提出合約書影本一份為證，復為兩造所
    不爭執。
四、上訴人於原審抗辯：被上訴人並非承攬契約之當事人云云。惟查被上訴人所提出
    兩造間工程承包合約書，合約第一頁雖記載「業主周宗錦」，惟於該合約簽名處
    則書載立合約人甲方「甲○○」，有工程承包合約書影本可證，自應以簽名之人
    為定做人。又上訴人於八十八年間接獲被上訴人主張系爭建物有漏水問題，請求
    上訴人設法根除之存證信函後，亦於八十九年一月十七日致函被上訴人，表示漏
    水一事不可歸責於上訴人公司，有二造所提出之存證信函二份在卷可稽，且本件
    自被上訴人於八十九年七月十二日提起訴訟至九十年七月十二日止，上訴人均未
    對「被上訴人係系爭工程承包合約書之當事人」乙節有所爭執，則被上訴人主張
    ：因周宗錦為其長子，只是向行政機關聲請時，以被上訴人之子周宗錦名義為之
    ，而契約是兩造所訂立等語，並提出戶籍謄本為證，可堪信為真實。上訴人迄九
    十年七月十二日前既均未就契約當事人問題爭執，足見其亦以被上訴人為相對人
    ，嗣經原審請被上訴人說明其與周宗錦關係時，始辯稱是與周宗錦訂立系爭契約
    云云，即不可採。上訴人於本院就契約當事人問題已不爭執，故被上訴人為系爭
    承攬契約之當事人，足堪信為真實。
五、按「第四百九十三條至第四百九十五條所規定，定作人之權利，如其瑕疵自工作
    交付後，經過一年始發見者，不得主張」；「工作為建築物或其他土地上之工作
    物，或為此等工作物之重大之修繕者，前條所定之期限延為五年」；「第四百九
    十八條及第四百九十九條所定之期限，得以契約加長。但不得減短」，民法第四
    百九十八條、第四百九十九條、第五百零一條分別有明文規定。又按民法第五百
    零一條之一雖規定以特約免除或限制承攬人關於工作之瑕疵擔保義務者，如承攬
    人故意不告知其瑕疵者，其特約無效。惟該條文係於兩造承攬合約成立後之八十
    八年四月一日始經總統公布增訂，債編施行法既未對之有特別規定，依該施行法
    第一條規定，新修正之民法第五百零一條之一自不適用本件承攬合約，合先敘明
    。
六、上訴人雖辯稱：依兩造承攬合約第十四條約定，自被上訴人驗收合格之日起一年
    ，為系爭工程保固期限，是縱被上訴人證明系爭工程確有瑕疵，惟自八十五年被
    上訴人驗收受領系爭建物迄今，早已逾一年保固期限，自不得責由上訴人負修復
    責任云云。按民法五百零一條所以明定第四百九十八條及第四百九十九條所定之
    期限，得以契約加長，但不得減短，乃為維持公益計，則兩造系爭承攬合約第十
    四條約定保固期間為一年，既違反民法第五百零一條之規定，自不得以之拘束被
    上訴人，被上訴人自得依民法第四百九十九條規定，於建築物交付後五年內，主
    張民法第四百九十三條至四百九十五條之有關權利。上訴人辯稱本件已逾一年保
    固期間，不得責由上訴人負修復責任云云，即無理由。
七、上訴人抗辯：八十三年六月七日上訴人承攬系爭永泰大樓新建工程時兩造約定之
    施工範圍並未包括「地下室牆柱防水施工」。系爭建物已交付使用數年後，復因
    發生九二一地震，結構體龜裂，被上訴人竟發函指摘因上訴人施工瑕疵，致系爭
    建物地下室發生龜裂滲水現象，並據而提起本件訴訟。原審囑託台灣省結構技師
    工會鑑定結果，固稱系爭地下室滲水現象主要係防水施工不良所致，惟上訴人承
    攬系爭工程並未包括地下室防水層施作，則系爭建物因防水施工不良所致瑕疵即
    與上訴人施工間無任何因果關係，況系爭建物發生龜裂現象既係肇因於九二一大
    地震，是被上訴人所稱系爭建物之損害顯已介入天災等不可抗力之因素，而與上
    訴人施工間並無因果關係，被上訴人自無要求上訴人賠償系爭瑕疵所致損害之理
    。兩造合約書之約定，並無地下室防水施工乙項，且按一般建物工程施工慣例，
    地下室部份均作釘鋼軌合併作ＲＣ灌漿及水泥粉刷即可；本件系爭地下室之所以
    會滲水，乃肇因建物所在位置，因本屬河床地，地下水位較高所致，遇此情形，
    一般需追加作防水工程，但此為施工前所無法預知，須簽約後，開挖時才知，故
    系爭建物地下室之滲水，上訴人毋庸負責云云。按「承攬人完成工作，應使其具
    備約定之品質，及無減少或滅失價值，或不適於通常或約定使用之瑕疵。」民法
    第四百九十二條定有明文。上訴人承攬系爭大樓之新建工程，地下室不得漏水乃
    一般大樓興建工程應具備之品質，本即不待雙方特別約定，上訴人主張其施工範
    圍並未包括「地下室牆柱防水施工」，尚有未合。上訴人又主張：證人陳禮光證
    稱：「該大樓地下室有按圖施工」、「當初有跟周先生說，特殊工程需追加款項
    」；證人李志仁證稱：「被上訴人有說要扣尾款四十六萬自己找人做地下室」等
    語，依上開證詞觀之，顯見上訴人已按圖施工，且被上訴人明知應追加工程卻無
    動於衷，故此滲水情形，應由被上訴人自行負擔云云。被上訴人則抗辯：「系爭
    建物交付之初即有漏水現象，當時被上訴人即請上訴人應行修復改善，上訴人雖
    曾雇工改善，孰料未及數年，漏水問題竟又產生，上開事實在被上訴人於原審提
    出之證六存證信函中已然言明，且上訴人亦自承曾於八十五年五月交屋之際應被
    上訴人之要求於地下室壁面另行施作防水層，證人陳禮光雖就瑕疵部分為避重就
    輕之陳述，但其亦承認數次就地下室作加強粉刷，而當時上訴人係向被上訴人表
    示乃施作防水工程，被上訴人並未曾另行找人施作地下室之防水工程。證人李志
    仁證稱上訴人曾向其表示將扣款四十六萬元與事實不符，蓋如前述，被上訴人於
    八十五年七月五日與上訴人為初步清算後，尚陸續支付達七十萬元，工程尾款僅
    餘二十餘萬元，怎可能表示扣款四十餘萬元？證人李志仁證稱被上訴人於八十五
    年間雖曾向其表示工程有瑕疵，但其不清楚瑕疵為何，亦未派人補強且不清楚被
    上訴人是否另行找人施工云云。證人自承其不清楚瑕疵為何，亦不清楚被上訴人
    是否另行找人施工，其對事實既不清楚如何為證？且上訴人業已自承曾於八十五
    年五月交屋之際應被上訴人之要求於地下室壁面另行施作防水層，證人卻稱未找
    人補強，顯見其並不清楚實際狀況。又若上訴人未曾就地下室之瑕疵為補強，被
    上訴人怎可能於八十五年底及八十六年中陸續再行支付上訴人工程款，顯見證人
    所言不實」等語。證人李志仁係上訴人之工務經理；證人陳禮光係上訴人離職工
    地主任，對於施工有利害關係，兩人證言對有利上訴人之部分，其證明力已較薄
    弱。系爭大樓之新建工程，地下室不得漏水乃一般大樓興建工程應具之品質，不
    需雙方特別約定，證人陳禮光證稱：「該大樓地下室有按圖施工」、「當初有跟
    周先生說，特殊工程需追加款項」；證人李志仁證稱：「被上訴人有說要扣尾款
    四十六萬元自己找人做地下室」云云，縱令屬實，亦無法推翻系爭建物有瑕疵；
    未具一般大樓興建工程應具備之品質；及上訴人應負修補責任之認定，且證人李
    志仁扣款之證言，適足證明工程有瑕疵，故上訴人前開地下室防水非承攬範圍之
    主張，並不足採。又按「承攬人完成之工作，應使其具備約定之品質，及無減少
    或滅失其價值，或不適於通常或約定使用之瑕疵，民法第四百九十二條定有明文
    。此項承攬人之瑕疵擔保責任係無過失責任，固不以承攬人具有過失為必要；惟
    若交付之工作物，有可歸責於承攬人之事由致生之瑕疵，則亦發生不完全給付之
    債務不履行問題。倘承攬人應負不完全給付之債務不履行責任者，自非不能類推
    適用給付遲延之法則，請求補正或賠償損害，並有民法第二百六十四條規定之適
    用」，最高法院八十九年度台上字第四一二號判決可供參考。被上訴人因上訴人
    未依債之本旨為給付，致需就系爭大樓進行瑕疵補強工程而受有該瑕疵補強工程
    費用之損害，被上訴人定相當期限請求修補，有存證信函可證（請見原審卷第二
    三頁至第二五頁），上訴人未修補，被上訴人自得依民法第二百二十七條、第四
    百九十三條及第四百九十五條規定請求上訴人為前述工程費用之損害賠償。查系
    爭建物地下ＲＣ室外牆柱有筋鏽蝕外露、混凝土保護層剝落裂縫滲水等現象，主
    要係防水施工不良所致乙節，業經原審送請台灣省結構工程技師公會鑑定明確，
    其修補費用計為一百二十三萬二千八百元，有該公會九十年五月二日台省結技鑑
    字第七一一號鑑定報告及其附件可稽，上訴人主張：前開瑕疵係因發生九二一地
    震，結構體龜裂，及建物所在位置，因本屬河床地，地下水位較高所致云云，惟
    查前開鑑定報告並未提及地震及河床地之事由，而上訴人就此有利於己之積極事
    實，依民事訴訟法第二百七十七條前段規定，應負舉證責任，上訴人並未舉證以
    實其說，自不足採。則被上訴人主張依民法第四百九十五條規定請求上訴人為前
    述修補費用之損害賠償一百二十三萬二千八百元，即有理由，應予准許。又前開
    請求權與民法第二百二十七條之請求權屬選擇合併，被上訴人依前開規定已得勝
    訴判決，不完全給付部分，即勿庸論述，併予敘明。
八、上訴人辯稱：系爭建築物牆面之防水施工主要為防水粉刷工程，核屬裝修部分，
    無涉於建築物結構之問題，故牆面防水粉刷部份極易於建築物進行室內裝修（如
    隔間、重行粉刷、鑽孔等施工）時遭到敲除破壞，應為被上訴人嗣後自行裝修地
    下室時破壞牆面防水層施工所致，要非上訴人施工瑕疵所致等語。惟查，鑑定報
    告所附系爭建物地下室牆面，並無何隔間或鑽孔情事，有照片數幀附該鑑定報告
    可參，則上訴人辯稱是被上訴人另行隔間、鑽孔所致，並未舉證以實其說，即不
    可採。
九、有關被上訴人為查明瑕疵原因，前曾委託工業技術研究院工業材料研究所鑑定，
    共計支出六萬三千七百八十五元之鑑定費用部分。查此項費用之支出與系爭建物
    因施工瑕疵造成之損害間並無相當因果關係，已難認屬本件損害賠償範圍，況系
    爭建物經該次鑑定後，於訴訟程序中復再行囑託鑑定，益證被上訴人於起訴前自
    行委請之鑑定並無必要，該項費用自難認為應由上訴人負擔，被上訴人請求上訴
    人給付該鑑定費用合計六萬三千七百八十五元，即無理由。
十、系爭建物之二期施工（即違建部分）係被上訴人委託上訴人施作，有兩造合約書
    可按，則被上訴人主張契約訂立之始，上訴人即知系爭建物將有二次施工，即可
    採信。上訴人就系爭建物為防水工程時，自應併予考量而為適當之施工，且原審
    於八十九年十一月二十四日函請台灣省結構工程技師公會就系爭建物予以鑑定時
    ，即請其鑑定如二次施工致鋼筋承載過重，是否會造成該大樓現有之鋼筋鏽蝕情
    形，有原審前揭函在卷可稽（請見原審卷第七七頁），且鑑定報告所附之鑑定工
    作計劃表鑑定範圍亦有「另二次施工是否造成超載」、八十九年十二月三十日會
    勘紀錄表，所記載會勘概況亦有，「二次施工是否造成超載等」，有該會工作計
    劃表、勘紀錄表附於鑑定報告可參，足認鑑定機關已就該事項併予考量始綜合併
    判而鑑定地下室外牆損壞原因主要係防水施工不良所致。本院再函查台灣省結構
    工程技師公會，該會函覆：「本案標的物二次施工後，原設計之鋼筋所承受之應
    力會增加，但不會超出其降伏強度，亦即不會有超出負荷情形。：：故本案二次
    施工結果，應不會造成該大樓現有之鋼筋銹蝕。」等語，有該會九十年十一月十
    三日（九十）省結技（五）森字第一○一四號函可證（請見本審卷第三九頁至第
    四○頁），上訴人請求再傳訊鑑定人就該「依設計圖，該大樓二次施工後，原設
    計之鋼筋載重是否有超出負荷情形？如二次施工致鋼筋承載過重，是否會造成該
    大樓現有之鋼筋繡蝕情形？」予以說明，核無必要，附此說明。
十一、上訴人主張：倘被上訴人須就此滲水現象負責，但此工程被上訴人尚積欠上訴
      人四十六萬元之工程款（被上訴人坦承尚欠二十五萬八千七百六十元），被上
      訴人應就已付工程款負責舉證，上訴人主張抵銷等語。按被上訴人已清償工程
      款部分，係有利於被上訴人之積極事實，依民事訴訟法第二百七十七條前段規
      定，被上訴人應負舉證責任。查系爭工程請款單六張，最後一張之累計估驗金
      額為一千三百五十七萬五千元，有工程請款單可證（請見本審卷第四六頁至第
      五一頁）。上訴人員工劉明艷於八十五年七月五日製作之系爭大樓未請款明細
      ，其上計明系爭大樓含追加工程款為一千五百二十四萬元，至八十五年四月二
      十三日已請款一千三百五十七萬五千元，同年六月五日支借工程款五十萬元，
      故未領款項為一百十六萬五千三百六十元（含門牌工本費三百六十元），有明
      細表可證（請見本審卷第五二頁）。前開未付之一百十六萬五千三百六十元中
      ，因上訴人有部分工程如一至五樓花台排水修改、一樓廁所門牌歪斜重做、頂
      樓隔熱磚未施作、頂樓排水之改造等，故就上開部分經上訴人之工地主任陳禮
      光同意扣款二十萬零四千一百元；再扣除經陳禮光簽認之一工工資二千五百元
      ，尚餘九十五萬八千七百六十元；另被上訴人於其後已陸續支付七十萬元由上
      訴人工地主任陳禮光簽收等情，業據證人陳禮光證述明確，並有簽收單、支票
      影本可證（請見本審卷第八○頁、第一○一頁），且為上訴人所不爭執。上訴
      人不爭執之工程請款單中，最後三次之工程款均係由陳禮光簽收，足證陳禮光
      時有收款權限，陳禮光到庭作證時亦明白表示其有收款權限並已將所收款項交
      回上訴人公司，上訴人對於該七十萬元確已入公司帳，亦不爭執，足堪信為真
      實。故被上訴人尚未付之工程款為二十五萬八千七百六十元，足堪信為真實。
      被上訴人抗辯：系爭工程尾款實僅餘二十五萬八千七百六十元，惟因尚有地下
      室防水工程以外之部分瑕疵上訴人未再前來施作補強，在上訴人完成施工前，
      被上訴人亦得主張同時履行抗辯不為支付。退步言之，縱經上訴人得請求，被
      上訴人並得主張已罹於工程款二年之時效期間云云。惟按「二人互負債務，而
      其給付種類相同，並均屆清償期者，各得以其債務，與他方之債務，互為抵銷
      」；「債之請求權雖經時效而消滅，如在時效未完成前，其債權已適於抵銷者
      ，亦得為抵銷」，民法第三百三十四條第一項前段、第三百三十七條定有明文
      。被上訴人得請求減少價金、損害賠償時，上訴人已得請求承攬工程款，該工
      程款請求權依民法第一百二十七條第七款，其時效雖為二年，但該債權已適於
      抵銷，故不生消滅時效之問題。至於被上訴人主張同時履行抗辯部分，被上訴
      人對於地下室防水工程以外之瑕疵，主張修補請求權。惟查一至五樓花台排水
      修改、一樓廁所門牌歪斜重做、頂樓隔熱磚未施作、頂樓排水之改造等工程，
      被上訴人主張扣款二十萬零四千一百元；地下室部分，被上訴人請求損害賠償
      一百二十三萬二千八百元，已如前述，除此之外之瑕疵，被上訴人並未舉證以
      實其說，自不足採。而已主張權利部分之瑕疵，按「買賣之物，僅指定種類者
      ，如其物有瑕疵，買受人得不解除契約或請求減少價金，而即時請求另行交付
      無瑕疵之物。民法第三百六十四條第一項定有明文。是種類之債在特定時，即
      存有瑕疵者，出賣人除應負物之瑕疵擔保責任外，並應負不完全給付之債務不
      履行責任。此際，出賣人應負之責任係屬併存，買受人得選擇行使。給付物品
      質上有瑕疵，如買受人已受領者，得返還有瑕疵之物而請求更換。惟出賣人因
      買受人之請求同意另交付無瑕疵之物時，買受人之選擇因已確定不得撤回，而
      同時喪失其他瑕疵擔保請求權」，最高法院八十七年度台上字第一二五號判決
      可供參考。該選擇權之法理，於性質相同之承攬亦有其適用。一至五樓花台排
      水修改、一樓廁所門牌歪斜重做、頂樓隔熱磚未施作、頂樓排水之改造等工程
      ，被上訴人既已選擇扣款（減少報酬），自不得再主張修補請求權，而主張同
      時履行抗辯。上訴人之防水工程既有瑕疵，已如前述，則被上訴人依民法第四
      百九十五條之規定，請求上訴人給付九十七萬四千零四十元及自起訴狀繕本送
      達翌日（即八十九年七月二十六日）起至清償日止，按年息百分之五計算之利
      息，即有理由，應予准許。
十二、 上訴人另請求傳訊承辦建築師或鑑定機關，究明地下室部分是否均需作防水
       工程？上訴人是否已按圖施工？云云，因上訴人承攬系爭大樓之新建工程，
       地下室不得漏水乃一般大樓興建工程應具備之品質，已如前述，故無傳訊必
       要。本件事證，已臻明確，兩造其餘攻擊、防禦與所舉證據，對判決之結果
       ，已不生影響，故不另論述，併此敘明。
十三、綜上所述，被上訴人依民法第四百九十五條之規定，請求上訴人給付九十七萬
      四千零四十元及自八十九年七月二十六日起至清償日止，按年息百分之五計算
      之利息，即有理由，應予准許，逾此部分之請求即無理由，應予駁回。（其他
      請求權部分，其駁回之理由亦同）。兩告均陳明願供擔保請准宣告假執或免為
      假執行，於被上訴人勝訴部分，核均無不合，應予准許。至被上訴人敗訴部分
      ，其假執行之聲請已失所附麗，應予駁回。原審就超過上開應准許部分，為上
      訴人敗訴之判決，並為假執行之宣告，自有未洽。上訴意旨就此部分指摘原判
      決不當，求予廢棄改判，為有理由。至於上開應准許部分，原審判命上訴人給
      付，並為假執行之宣告，核無違誤，上訴意旨，就此部分，仍執陳詞，指摘原
      判決不當，求予廢棄，為無理由，應駁回其上訴。
十四、據上論結，本件上訴為一部有理由，一部無理由，依民事訴訟法第四百五十條
      、第四百四十九條第一項、第七十九條但書，判決如主文。
中　　　華　　　民　　　國　　九十一　　年　　　三　　　月　  　五  　　日
                              民事第十二庭
                          　　　　審判長法　官　林　丁　寶
                          　　　　　　　法　官　高　鳳　仙
                          　　　　　　　法　官　林　恩　山
右正本係照原本作成。
不得上訴。
中　　　華　　　民　　　國　　九十一　　年　　　三　　　月　  　五  　　日
　　　　　　　　　　　　　　　　　　　　書記官  周　淑　靜
